臺灣臺北地方法院刑事判決　　　　　　　　　　　　　九十一年度訴字第九三號
　　公　訴　人　臺灣臺北地方法院檢察署檢察官
　　被　　　告　戊○○　男　四.
　　　　　　　　乙○○　女　五.
　　右　一　人
　　選任辯護人　林秋萍律師
右列被告因違反商業會計法等案件，經檢察官聲請簡易判決處刑（九十年度偵字第二
四六四七號、九十一年度偵字第七一七八號），本院認不宜逕以簡易判決處刑，改依
通常程序審理，判決如左：
    主  文
乙○○共同連續行使從事業務之人，明知為不實之事項，而登載於其業務上作成之文
書，足以生損害於公眾及他人，處有期徒刑肆月，如易科罰金，以佰元折算壹日；
緩刑貳年。
戊○○被訴違反商業會計法及行使偽造私文書部分免訴。
    事  實
一、戊○○係中華元祥國際股份有限公司（下稱中華元祥公司，原設於臺北市○○○
    路○段六十二巷二號一樓，嗣改設於台北市○○○路○段四十一號十四樓之十）
    負責人，其妻乙○○則在公司處理人事及財務，均為從事業務之人，渠等二人為
    圖減低該公司於八十六年度及八十七年度之公司營利事業所得稅之核課，竟共同
    基於行使業務上登載不實文書之犯意聯絡，連續於民國（下同）八十七年某日（
    正確日期不詳），明知甲○○並未在中華元祥公司任職支薪，竟擅將甲○○委託
    乙○○向中華銀行台北分行辦理貸款時所交付之身分證影本，利用不知情之會計
    師依此不實事項據以製作甲○○八十六年度支領薪資十六萬五千元之各類所得扣
    繳暨免扣繳憑單，並向稅捐稽徵機關提出行使（惟並未辦理營利事業所得稅結算
    申報，而係由稽徵機關逕行核定所得額，因未影響所得額之核課，故尚無逃漏稅
    捐），致甲○○之父張重雄遭財政部臺北市國稅局以其扶養親屬甲○○領有該項
    所得，核定張重雄該年度綜合所得稅應補繳稅額新臺幣（下同）八萬五千三百四
    十三元，足以生損害於甲○○、張重雄及稅捐稽徵機關對於稅捐稽徵之正確性（
    被告戊○○部分業經台灣高等法院判決有罪確定）；旋又承前之犯意，於八十八
    年間某日，明知丁○○、丙○○於八十七年間在中華元祥公司兼職時，並無銷售
    業績而未曾實際支領任何薪資，竟由乙○○擅將丁○○、丙○○所交付之身分證
    影本，據以製作丁○○、丙○○分別於八十七年度向中華元祥公司支領薪資四十
    八萬元、四十二萬元之各類所得扣繳暨免扣繳憑單，並向稅捐稽徵機關提出（亦
    未辦理營利事業所得稅結算申報，而係由稽徵機關逕行核定所得額，並未影響所
    得額之核課，尚無逃漏稅捐），致丁○○、丙○○遭財政部臺北市國稅局中南稽
    徵所，核定丁○○應補繳納該年度所得稅稅額五萬一千一百元，而丙○○須補繳
    納所得稅稅額三萬一千四百六十八元，丙○○並遭稅捐機關科處罰鍰五千元，足
    以生損害於丁○○、丙○○及稅捐稽徵機關對於稅捐稽徵之正確性。
二、案經被害人甲○○、丁○○；丙○○分別訴由臺灣臺北地方法院檢察署檢察官聲
    請以簡易判決處刑，嗣經本院改依通常訴訟程序審理。
    理  由
（一）被告乙○○部分：
一、訊據被告乙○○固不否認有於中華元祥公司從事人事及財務工作，中華元祥公司
    有以被害人甲○○之名義製成八十六年度各類所得扣繳暨免扣繳憑單，且其曾於
    八十八年間，製作被害人丁○○、丙○○之各類所得扣繳暨免扣繳憑單，據以向
    稅捐機關提出行使等情不諱，惟矢口否認有何業務登載不實文書之犯行，辯稱：
    甲○○、丁○○、丙○○等人均有在公司兼職，伊因為不知道渠等三人並沒有領
    薪水才會如此申報，伊是誤報，並無犯罪故意云云。惟查：
（一）被告乙○○雖辯稱：甲○○確實有在我們公司兼職云云，並據被告之子即證人
      劉宇凱到庭證述陳稱：甲○○有來公司加入會員等語在卷，然被害人甲○○於
      八十六年間任職於上莊小客車租賃有限公司（下稱上莊公司），並未在中華元
      祥公司任職領薪等情，有上莊公司在職證明書及勞工保險卡影本各乙紙附卷可
      稽；且被害人甲○○前於八十八年度偵緝字第一Ｏ七六號案件偵查中亦到庭指
      稱：伊只是去作能量屋消費，每次給一百元，因委託被告乙○○辦理貸款始交
      付國民身分證影本，中華元祥公司才有其身分資料，並非到該公司任職而交付
      身分證影本等語；且被害人甲○○將國民身分證交付被告乙○○，係要請其幫
      忙向中華銀行台北分行辦理貸款五十七萬元一節，亦有清償協議書影本一紙在
      卷可證，足見被告乙○○此部分所辯，應非實情。
（二）次查，被害人丁○○、丙○○均曾經在中華元祥公司任職一情，雖業據被告乙○○供陳在卷，且經被害人丁○○到庭指述甚詳，並經證人劉宇凱證述無誤，
      復有「中華元祥公司業務副理丁○○」之名片一紙附卷足參，而堪信為真，然
      被害人丁○○、丙○○並未曾在中華元祥公司支領過任何薪水或業績獎金等情
      ，業據被告乙○○於偵查及本院審理中均自承不諱，且核與被害人丁○○、丙○○於警訊、及被害人丁○○於本院審理中到庭指述情節均屬相符，自堪採信
      。又中華元祥公司會計李良瑛僅負責記帳、核算員工薪水，再交給被告乙○○
      審核，員工面試及薪水發放由乙○○負責，有時乙○○會告知被告員工支薪情
      形等節，業據被告戊○○及證人乙○○分別於本院八十九年度訴字第一六六號
      案件調查時陳述及證述明確（參見卷附八十九年八月二日訊問筆錄），足見中
      華元祥公司之人事任用及財務事項悉由被告乙○○負責，其對於員工任職、支
      薪情形，自知之甚稔，被告乙○○既係中華元祥公司負責從事人事任用及財務
      等工作之人員，已如前述，其當明知被害人甲○○等三人均未曾在該公司實際
      支領薪資，竟辯稱係其誤報云云，顯屬事後卸責之詞，尚難採信。
（三）再按，委請會計師辦理公司所得稅申報事宜及應提供何等帳務資料予會計師，
      乃公司之重要事項，絕無任由僅負責記帳之會計李良瑛自行決定、處理之餘地
      ，況證人李良瑛已於前案偵查中到庭否認曾經處理告訴人薪資所得申報事項，
      從而告訴人甲○○八十六年度扣繳憑單，乃被告乙○○及戊○○提供告訴人身
      分證影本及不實之薪資支出資料，利用不知情之會計師據以製作等情足茲認定
      ；且參諸被告乙○○於本院審理中，當檢察官詢問：告訴人丁○○；丙○○的
      金額你是用何標準來填寫時，被告已明確供稱：我想說兼職這麼多，隨便抓一
      、二個來填寫，金額是我自己想的，報稅時並未問過當事人本人領過多少薪資
      等語，益徵其有行使業務登載不實文書之認識及故意甚明。是綜上所述，被告
      與乙○○對此登載不實之事項應屬明知且與被告戊○○有犯意之聯絡，至為明
      顯，此外，復有被害人等三人之財政部台北國稅局八十六年度、八十七年度綜
      合所得稅核定稅額繳款通知書影本共三紙、八十六年度營利事業所得稅未申報
      核定通知書、被害人等之各類所得扣繳暨免扣繳憑單計三紙及財政部臺北市國
      稅局中南稽徵所九十一年三月五日函所檢送之八十七年度綜合所得稅ＢＡＮ給
      付清單一份在卷可稽，雖被告辯稱：於事後曾向稅捐機關申請更正，並提出註
      銷申請書附卷為憑，然其上開行為當係發現其右揭犯行被檢舉或告訴後，始為
      掩飾犯行之措施，否則其何以均係在告訴人等提出告訴後，方為更正之申請，
      是被告嗣後更正薪資扣繳人之申請既有前揭可議之處，自難據為被告乙○○有
      利之認定。
（四）再者，告訴人之父張重雄因被告虛列告訴人上開收入，致遭財政部臺北市國稅
      局以其扶養之子領有該項所得，核定張重雄該年度綜合所得稅應補繳稅額八萬
      五千三百四十三元，告訴人丁○○、丙○○遭財政部臺北市國稅局中南稽徵所
      ，核定丁○○應補繳納該年度所得稅稅額五萬一千一百元，而丙○○須補繳納
      所得稅稅額三萬一千四百六十八元，丙○○並遭稅捐機關科處罰鍰五千元，亦
      有張重雄之八十六年度綜合所得稅結算申報書、財政部臺北市國稅局八十六年
      度綜合所得稅核定稅額繳款書及綜合所得稅核定稅額通知書影本、及丁○○、
      丙○○之綜合所得稅稅額繳款書及未申報核定通知書、違章案件罰鍰繳款書等
      各一件在卷可稽，足見被告本件犯行，已生損害於甲○○、張重雄、丁○○、
      丙○○及稅捐稽徵機關對於稅捐稽徵之正確性至明。被告猶以上開情詞置辯，
      圖卸刑責，不足採信。本件事證明確，被告犯行堪以認定，應依法論科。
三、按營利事業填報「各類所得扣繳暨免扣繳憑單」，乃附隨其業務而製作，為業務
    上所掌文書，此種扣繳憑單內容如有不實，而足生損害於公眾及他人，即係犯業
    務上登載不實文書之罪名（最高法院七十年九月二十一日第九次刑事庭會議決議
    參照）；被告乙○○前後指示會計師及自行製作甲○○、丁○○、丙○○三人在
    中華元祥公司分別支領薪資所得之不實事項，登載於其業務上作成之扣繳憑單上
    ，並持以申報行使之所為，係犯刑法第二百十六條、第二百十五條之行使業務上
    登載不實文書罪。公訴人認被告前揭所為，係犯商業會計法第七十一條第一款之
    以明知為不實之事項，而填製會計憑證罪，惟：各類所得扣繳暨免扣繳憑單係由
    扣繳義務人依所得稅法第九十二條規定所製作之單據，為業務上製作之文書。而
    商業會計法第十五條所規定之商業會計憑證分「原始憑證」與「記帳憑證」二類
    ；所謂「原始憑證」，係指證明交易事項發生之經過，而為造具記帳憑證所根據
    之憑證；「記帳憑證」，則指證明處理會計事項人員之責任，而為記帳所根據之
    憑證。至於所得稅之扣繳義務人依所得稅法第八十九條第三項填發之免扣繳憑單
    ，或依同法第九十二條開具之扣繳憑單，其用意在於方便稅捐稽徵機關蒐集及掌
    握課稅資料，以利稅捐之核課，並非證明交易事項發生之經過而偽造具記帳憑證
    或證明處理會計事項人員之責任而為記帳所根據之憑證，自難認係商業會計法所
    稱「原始憑證」或「記帳憑證」（最高法院九十一年度第四四Ｏ八號、第四二五
    八號、第四Ｏ七四號判決參照），是公訴人認被告製作不實之扣繳憑單，係屬填
    載不實之會計憑證，似有誤會，惟起訴事實相同，爰依法變更起訴法條。又被告
    乙○○與被告戊○○間有犯意之聯絡及行為之分擔，為共同正犯。被告乙○○利
    用不知情之會計師填製上開甲○○之扣繳憑單，並持以申報行使之行為，應論以
    間接正犯。又被告乙○○登載不實事項於業務上作成之上開文書後，復持以行使
    ，登載之低度行為，為行使之高度行為所吸收，不另論擬。而被告乙○○連續於
    八十六年度、八十七年度向稅捐機關行使甲○○、丁○○、丙○○三人之扣繳憑
    單之犯行，時間緊接，手段相同，觸犯構成要件相同之罪名，顯係基於概括犯意
    反覆為之，應依連續犯規定論以一罪，並依法加重其刑。爰審酌被告乙○○前有
    賭博犯罪前科之素行、犯罪之動機及目的係為減低營業事業所得稅之核課、犯罪
    之手段、擾亂稅務作業、危害稅捐稽徵公正、對被害人所生危害之程度，暨犯後
    雖否認犯行，惟已主動向稅捐機關申請註銷前開不實之申報，並與被害人丁○○
    、丙○○達成和解，有和解書一紙在卷足憑，犯後態度尚稱良好等一切情狀，量
    處如主文所示之刑，並諭知易科罰金之折算標準，以示懲儆。次查，被告前未曾
    受有期徒刑以上刑之宣告，有台灣高等法院檢察署刑事資料科簡復表一紙附卷可
    稽，其因一時短於思慮，致罹刑章，惡性尚屬輕微，歷經偵審程序及罪刑宣告之
    教訓，當知所警惕，本院認前開對其宣告之刑，以暫不執行為適當，爰併宣告緩
    刑，以啟自新。
（二）被告戊○○免訴部分：
一、公訴意旨略以：被告戊○○係中華元祥國際股份有限公司（下稱中華元祥公司，
    設於台北市○○○路○段四十一號十四樓之十）負責人，為商業會計法所稱之商
    業負責人，其與在公司處理人事及財務之妻乙○○共同基於業務登載不實之犯意
    聯絡，於八十七年間，明知丁○○、丙○○並未在中華元祥公司任職支薪，竟擅
    將渠等二人加入中華元祥公司人體能量會員時所交付之身分證影本資料，據以製
    作丁○○、丙○○分別於八十七年度支領薪資四十八萬元、四十二萬元之各類所
    得扣繳暨免扣繳憑單會計憑證，並向稅捐機關提出（惟尚未辦理營利事業所得稅
    結算申報，故由稽徵機關逕行核定所得額，亦未影響所得額之核課，故尚無逃漏
    稅捐），致丁○○、丙○○遭財政部臺北市國稅局中南稽徵所，核定丁○○應繳
    納該年度所得稅稅額五萬一千一百元，而丙○○須繳納所得稅稅額及罰鍰共計三
    萬六千四百六十八元，足以損害於丁○○、丙○○及稅捐稽徵對於稅捐稽徵之正
    確性，因認被告此部分所為係涉犯商業會計法第七十一條第一款、刑法第二百十
    六條、第二百十條之行使偽造私文書罪嫌。
二、按案件曾經判決確定者，應諭知免訴之判決，刑事訴訟法第三百零二條第一款定
    有明文。經查：本件被告戊○○前於八十七年初，因明知案外人甲○○並未在中
    華元祥公司任職支薪，竟擅將甲○○委託乙○○辦理汽車貸款所交付之身分證影
    本及薪資表等資料，利用不知情之會計師依此不實事項據以製作甲○○八十六年
    度支領薪資十六萬五千元之各類所得扣繳暨免扣繳憑單會計憑證，致甲○○之父
    張重雄遭財政部臺北市國稅局以其扶養親屬甲○○領有該項所得，核定張重雄該
    年度綜合所得稅應補繳稅額八萬五千三百四十三元之犯罪事實，業經本院於九十
    年八月八日以八十九十年度訴字第一六六號刑事判決，認定被告前揭所為，係犯
    商業會計法第七十一條第一款以明知為不實之事項，而填製會計憑證罪，判處其
    有期徒刑四月，並經台灣高等法院於以九十年度上訴字第三Ｏ七四號判決駁回上
    訴，於九十一年一月二十四日確定在案，此有上開判決書及台灣高等法院被告全
    國前案紀錄表各一份附卷可稽；雖台灣高等法院前依據臺灣台北地方法院檢察署
    九十年度偵字第一七四二二號移送併辦意旨以「被告戊○○於八十八年五月十三
    日，明知丁○○及丙○○於八十七年間並未受僱於該公司，竟為逃漏營利事業所
    得稅，填製不實之會計憑證扣繳憑單，虛報中華元祥公司於八十七年間各給付丁○○、丙○○薪資四十八萬元、四十二萬元，並據以填載中華元祥公司八十七年
    度各類所得扣繳暨免扣繳申報書，進而向財政部臺北市國稅局中南稽徵所申報扣
    抵營利事業所得稅，使中華元祥公司成本增加，營利所得減少，以此方法逃漏營
    利事業所得稅，足生損害於丁○○、丙○○及稅捐稽徵機關對於稅捐稽徵之正確
    性，因認被告涉犯稅捐稽徵法第四十七條第一款、第四十一條及商業會計法第七
    十一條第一款之罪嫌」，認被告戊○○於上開業經判決有罪之犯行時間為八十七
    年年初，且其並未辦理中華元祥公司八十六年度營利事業所得稅結算申報，亦未
    將前述不實之告訴人甲○○薪資所得提出申報，並無逃漏該年度營利事業所得稅
    之情形，且核與公訴人併辦意旨所指被告八十八年五月十三日虛列薪資成本，逃
    漏營利事業所得稅之犯行，二者犯罪時間不但相距一年有餘，且犯行之手段、態
    樣亦不完全相同，殊難認為被告係基於概括犯意為之，而與本案具有連續犯之裁
    判上一罪關係為由，而未予併案審理，然本件嗣經公訴人繼續偵查並調查證據後
    ，所據以起訴之犯行仍係：被告戊○○明知告訴人丁○○、丙○○並未在中華元
    祥公司任職支薪，而擅將渠等二人之身分證影本資料，據以製作八十七年度支領
    薪資四十八萬元、四十二萬元之各類所得扣繳暨免扣繳憑單，並向稅捐機關提出
    ，且因未辦理營利事業所得稅結算申報，而係由稽徵機關逕行核定所得額，並未
    影響所得額之核課，故尚無逃漏稅捐，且有財政部台北市國稅局中南稽徵所九十
    一年三月五日函一紙附卷足參，其上亦明確記載：「中華元祥公司八十七年度未
    辦理營利事業所得稅結算申報，已依所得稅法第八十三條規定由稽徵機關逕行核
    定所得額五十九萬八千二百零四元，該公司虛報丁○○、丙○○二人薪資，並不
    影響所得額之核課，尚無逃漏稅之情事。」，從而本件公訴人從新偵查本件後，
    既仍認所據以起訴被告戊○○之犯罪事實，與上開台灣高等法院業已判決有罪確
    定部分之犯罪手法及態樣均屬相同，且依公司營利事業所得稅之申報或核定本即
    係每年一度，自不應以行為人連續兩次申報不實之各類所得扣繳暨免扣繳憑單之
    間隔，相差年餘，即據以認定行為人所為並非基於連續犯之概括犯意而為之，是
    本件被告戊○○縱有連續於八十六年度、及八十七年度連續兩次申報不實之各類
    所得扣繳暨免扣繳憑單之犯行，亦應有連續犯之裁判上一罪關係甚明，從而公訴
    人就被告上開同一犯行又向本院提起公訴，揆諸前揭之說明，自應為前開確定判
    決之既判力所及，爰逕為免訴判決之諭知。
據上論斷，應依刑事訴訟法第四百五十二條、第二百九十九條第一項前段、第三百零
二條第一款、第三百條，刑法第二十八條、第五十六條、第二百十六條、第二百十五
條、第四十一條第一項前段、第七十四條第一款，罰金罰鍰提高標準條例第一條前段
、第二條，判決如主文。
本案經檢察官呂朝章到庭執行職務。
中     華     民     國      九十一     年     十二     月    二十七    日
                              臺灣台北地方法院刑事第九庭
                                   法  官  吳  佳  薇
如不服本判決應於收受送達後十日內向本院提出上訴書狀，其未敘述上訴之理由者並
得於提起上訴後十日內向本院補提理由書（均須按他造當事人之人數附繕本）。
右正本與原本無異。
                                   書記官  許  博  為
中     華     民     國      九十一     年     十二     月    二十七    日
附錄：本案論罪科刑法條全文
刑法第二百十五條
從事業務之人，明知為不實之事項，而登載於其業務上作成之文書，足以生損害於公
眾或他人者，處三年以下有期徒刑、拘役或五百元以下罰金。
刑法第二百十六條
行使第二百十條至第二百十五條之文書者，依偽造、變造文書或登載不實事項或使登
載不實事項之規定處斷。
